最高法院民事判決　　　　　　　九十六年度台上字第四四九號
上　訴　人　甲○○
　　　　　　乙○○
共　　　同
訴訟代理人　葉天昱律師
被 上訴 人　丙○○
訴訟代理人　李世才律師
上列當事人間請求撤銷無償贈與行為等事件，上訴人對於中華民
國九十五年七月十八日台灣高等法院台中分院第二審判決（九十
四年度上字第二四一號），提起上訴，本院判決如下：
    主  文
原判決廢棄，發回台灣高等法院台中分院。
    理  由
本件被上訴人主張：伊於民國八十年十一月五日以總價新台幣（
下同）一百萬元向上訴人甲○○購買其所有坐落苗栗縣大湖鄉○
○段四之四地號（下稱四之四地號）土地應有部分四分之一內面
積二九四０平方公尺部分（折算應有部分一萬分之二一七四，下
稱系爭標的），並已付清價款。嗣伊欲將所有同段八０七地號（
下稱八０七地號）土地應有部分及系爭標的與甲○○所有同鄉○
○段六四九地號（下稱六四九地號）、六０三地號（下稱六０三
地號）土地應有部分相互交換，乃委託甲○○代向苗栗縣政府領
取伊遭徵收之同鄉○○段六五０地號（下稱六五０地號）土地之
補償費一百十二萬七千八百七十九元，約定如確定互換土地，伊
即以該補償費補貼甲○○。嗣土地互換契約因故未能成立，詎甲
○○未將上開補償費返還與伊，反於八十六年九月二日與上訴人
乙○○成立贈與契約，將四之四地號土地應有部分四分之一贈與
乙○○，並於同年十一月二十七日辦妥所有權移轉登記。上訴人
所為系爭贈與之債權行為及物權行為，有害伊之債權，伊得撤銷
之。上開行為經撤銷後，乙○○即應塗銷該所有權移轉登記，並
由甲○○將系爭標的移轉與伊。若伊之前述請求不能履行時，系
爭買賣契約因可歸責於甲○○事由致給付不能，伊亦得解除契約
，且甲○○拒將系爭標的移轉與伊，反而贈與乙○○，上訴人顯
係共同以背於善良風俗之方法加損害於伊，致伊受有土地價差四
百十四萬五千元之損害等情。爰先位依民法第二百四十四條、第
二百四十二條、買賣關係及委任關係，求為命(一)撤銷上訴人間就
四之四地號土地應有部分四分之一所為贈與之債權行為及所有權
移轉登記之物權行為；(二)乙○○塗銷系爭所有權移轉登記；(三)甲
○○將系爭標的移轉登記與伊；(四)甲○○給付上開補償費並加計
法定遲延利息之判決；備位依民法第二百二十六條、第二百五十
六條及第二百五十九條規定，求為命(一)甲○○返還買賣價金一百
萬元本息；(二)上訴人連帶給付上述土地價差損害本息之判決。
上訴人則以：甲○○與被上訴人及訴外人陳富滿、陳德春（以上
四人合稱甲○○等四人）為兄弟，其等於父親陳阿五生前訂立分
居書，約定四之四地號土地及八０七地號土地由被上訴人及陳富
滿、陳德春（下稱被上訴人等三人）均分耕作，坐落苗栗縣大湖
鄉○○段六四之九地號（下稱六四之九地號）土地則分由伊耕作
，嗣再按各人耕作範圍辦理登記。而被上訴人等三人已就四之四
地號土地及八０七地號土地劃分各自耕作範圍，六四之九地號土
地亦由甲○○使用耕作至今。陳阿五死亡後，甲○○等四人因代
書及地政機關告知始就上開各筆土地登記為每人應有部分四分之
一，惟甲○○對四之四地號土地無事實上處分權，無可供讓與之
權利，自無與被上訴人就系爭標的成立買賣契約之可能。又甲○
○取得上開補償費既係依據分居書而來，亦無返還與被上訴人之
義務。再者被上訴人主張之債權，係以給付特定物為標的之債權
，依民法第二百四十四條第三項規定不得撤銷等語，資為抗辯。
原審維持第一審所為被上訴人先位聲明勝訴判決，駁回上訴人之
上訴，無非以：甲○○等四人為兄弟，均為陳阿五之繼承人。四
之四地號、八０七地號及六四之九地號土地原為陳阿五生前所有
。四之四地號、八０七地號土地由被上訴人等三人各按約定之位
置使用耕作；六四之九號土地則由甲○○使用耕作迄今。陳阿五
死亡後，甲○○等四人於五十二年十月十二日辦理繼承登記，就
上開土地登記應有部分各四分之一。其後，六四之九地號土地於
六十年十二月間因分割增加六四之四二地號及六四之四三地號，
該六四之四二地號及六四之四三地號土地於六十二年一月間出售
予訴外人陳勇志，所餘六四之九地號土地再於七十一年四月間因
分割增加六四之一０八地號、六四之一０九地號。分割後六四之
九地號、六四之一０八地號及六四之一０九地號土地於八十年七
月間因重測而變更為六０三地號、六五０地號、六四九地號。嗣
因台三線拓寬工程徵收六五０地號土地，苗栗縣政府依土地登記
簿所載，發放甲○○等四人補償費每人各一百十二萬七千八百七
十九元，被上訴人之補償費係由甲○○領取，甲○○迄未交付被
上訴人。甲○○於八十六年九月二日將四之四地號土地應有部分
四分之一贈與乙○○，並於同年十一月二十七日辦妥移轉登記等
事實，為兩造所不爭，堪信為真實。查被上訴人主張其以一百萬
元向甲○○購買系爭標的，已付清買賣價金等事實，業據提出不
動產買賣契約書為證。參諸台灣苗栗地方法院檢察署九十一年度
偵續字第二九號（即被上訴人告訴甲○○涉嫌詐欺罪行案件，下
稱偵續字第二九號案件）中，甲○○經檢察官提示不動產買賣契
約書後，已供承收到契約書所載一百萬元價金及要被上訴人辦理
土地交換手續而被上訴人未辦理，證人即書立系爭買賣契約書之
代書葉春松證稱記憶中甲○○及被上訴人均親自至其事務所等語
等事實，堪認上開不動產買賣契約書為真正，且被上訴人已付清
買賣價金。上訴人抗辯系爭買賣契約書非真正，倘認買賣契約成
立，亦因被上訴人未履行給付價金之義務，其得為同時履行之抗
辯云云，洵非可採。甲○○等四人於陳阿五在世前之四十九年十
月間，在訴外人陳立人見證下，就陳阿五所有財產訂立分居書等
事實，已據陳立人於台灣新竹地方法院（下稱新竹地院）檢察署
八十五年度偵字第一０五六號甲○○告訴陳富滿、陳德春涉嫌侵
占罪行案（下稱偵字第一０五六號案件）中供證在卷，被上訴人
於上開案件作證時亦承認分居書係其等兄弟就父親土地所為分配
等語，參酌四之四地號、八０七地號及六四之九地號土地係陳阿
五生前所有，其中四之四地號、八０七地號土地由被上訴人等三
人各按約定位置使用耕作迄今；六四之九地號土地由甲○○使用
耕作迄今，與分居書之約定吻合，分居書應屬真正。惟甲○○等
四人嗣並未依分居書之約定，按各保管耕作部分辦理登記；而於
陳阿五死亡後辦理繼承登記各取得上開土地應有部分四分之一，
迄今四十餘年，均未相互依分居書之約定辦理登記，再參以甲○
○嗣將系爭標的出賣與被上訴人，足認甲○○等四人於辦理繼承
登記時，已合意不受分居書之拘束。而渠等間就上開土地仍依分
居書所載各自保管耕作，應係承襲分管之既定事實相沿至今，而
在系爭買賣契約未經合法解除前，甲○○及被上訴人仍應受買賣
契約之拘束。按債務人所為之無償行為，有害及債權者，債權人
得聲請法院撤銷之，民法第二百四十四條第一項定有明文。又八
十九年五月五日修正施行之民法第二百四十四條第三項固增列「
債務人之行為僅有害於以給付特定物為標的之債權者，不適用前
二項之規定」，惟依民法債篇施行法第一條不溯及既往原則，其
行為在修正施行前發生者，並不適用修正施行後之規定。甲○○
於八十年十一月五日將系爭標的出賣與被上訴人，自負有使被上
訴人取得上開土地所有權之義務，則被上訴人主張甲○○將四之
四地號土地應有部分四分之一無償贈與乙○○之行為，有害及其
對甲○○請求移轉登記土地所有權之債權，自屬有據。而被上訴
人請求移轉登記之債權，雖係以給付特定物為標的之債權；惟甲
○○贈與乙○○之行為發生於民法債篇修正施行之前，自無修正
後民法第二百四十四條第三項規定之適用。本件被上訴人請求移
轉登記之債權既因甲○○之贈與行為，致有履行不能之情形，則
被上訴人請求撤銷上訴人間有害及其特定債權之系爭贈與之債權
行為及移轉所有權登記之物權行為，即無不合。再依甲○○於偵
續字第二九號案件偵查中之上開陳述，足認甲○○及被上訴人間
，確曾成立上開土地交換契約，被上訴人因而將相關之證件交由
甲○○代為領取台三線補償金，甲○○顯係基於委任之法律關係
代被上訴人領取，自應將補償費交付被上訴人。從而，被上訴人
本於民法第二百四十四條第一項規定，訴請撤銷上訴人間就系爭
土地應有部分四分之一，所為之贈與債權行為及移轉所有權物權
行為，並依同條第四項規定請求乙○○塗銷上開不動產所有權移
轉登記以回復原狀；及被上訴人本於買賣之法律關係，訴請上訴
人甲○○將系爭標的移轉登記與被上訴人；暨被上訴人本於委任
之法律關係，請求甲○○給付因處理委任事務所收取之補償費本
息，均無不合。被上訴人先位聲明既均有理由，則備位聲明自毋
庸再加審酌等詞，為其判斷之基礎。
按八十九年五月五日民法債篇修正施行前，債務人所為之無償行
為，僅有害及於以給付特定物為標的之債權者，債權人固仍得依
修正前民法第二百四十四條規定聲請法院撤銷之，惟債權人行使
撤銷權目的乃在回復債務人之財產以保全其債權，自僅得於保全
其債權之目的範圍內行使撤銷權。原審認定被上訴人向甲○○購
買四之四地號土地應有部分一萬分之二一七四，則被上訴人得撤
銷上訴人間所為贈與之債權行為及移轉所有權登記之物權行為及
請求乙○○塗銷登記之範圍，不得超過四之四地號土地應有部分
一萬分之二一七四，原審遽命撤銷上訴人間就四之四地號土地應
有部分四分之一之贈與債權行為與移轉登記之物權行為，並命乙
○○塗銷該部分所有權移轉登記，自有未合。又甲○○等四人於
其等父親陳阿五生前曾訂立分居書，約定四之四地號土地及八０
七地號土地由被上訴人等三人均分耕作，六四之九地號土地則由
甲○○耕作，甲○○等四人嗣依上開分居書分管使用上開土地，
而六五０地號土地係自六四之九地號土地分割出來等情，為原審
確定之事實。上訴人辯稱：陳德春於六十二年間將其分管之四之
四地號及八０七地號土地部分出售與被上訴人使用，甲○○於八
十年十二月間將六四之九地號一部讓與陳勇志時，被上訴人等三
人均配合辦理土地分割而將分割所增加六四之四二地號、六四之
四三地號土地移轉與陳勇志，被上訴人曾於偵字第一０五六號案
件偵查中證稱因（六五０地號）土地係甲○○所有，系爭徵收補
償金給與甲○○並無約定任何條件，則甲○○對四之四地號、八
０七地號土地並無事實上處分權，無須與被上訴人訂立系爭買賣
契約，且系爭補償金係徵收甲○○分管土地之補償金，應由甲○
○取得該補償金，又被上訴人於新竹地院八十五年度易字第二三
五八號作證時曾表示其於五十五年間將分管部分土地售與甲○○
種植橘子，嗣於八十年買回云云，足見甲○○與被上訴人於八十
年間僅有該筆買賣並未訂立系爭買賣契約，苗栗縣大湖地區農會
函所附轉帳傳票之五十萬元係被上訴人買回土地之價款，非系爭
買賣契約價款等語，業據提出土地登記簿謄本（見原審卷九七頁
至一０七頁）、上述一０五六號偵查卷內筆錄及被上訴人於該偵
查案件所提出之說明書、買賣契約書（見一審卷一一五頁至一二
二頁）、上述二三五八號刑事卷筆錄（見一審卷一八六頁至一八
七頁）為證據方法，上訴人所辯似非全然無據。原審就上訴人所
提上開證據方法恝置未論，亦未說明何以不足採之意見，遽為不
利上訴人之判決，亦有判決不備理由之違法。上訴論旨，指摘原
判決不當，求予廢棄，非無理由。而被上訴人先位聲明既經廢棄
，備位聲明亦應併同發回審理，附此敘明。
據上論結，本件上訴為有理由。依民事訴訟法第四百七十七條第
一項、第四百七十八條第二項，判決如主文。
中　　華　　民　　國　九十六　年　　三　　月　　八　　日
                      最高法院民事第八庭
                          審判長法官  朱　建　男
                                法官  顏　南　全
                                法官  許　澍　林
                                法官  鄭　傑　夫
                                法官  蘇　清　恭
      本件正本證明與原本無異
                                      書  記  官
中　　華　　民　　國　九十六　年　　三　　月  二十二  日
                                                  z
